最高法院民事判決　　　　　　　　　　　　　　　　八十八年度台上字第七四四號
　　上　訴　人　己○○
　　訴訟代理人　高進福律師
　　　　　　　　林維堯律師
　　被 上訴 人　丁○○
　　　　　　　　甲○○
　　　　　　　　乙○○
　　　　　　　　戊　○
　　　　　　　　丙○○
右當事人間因租佃爭議事件，上訴人對於中華民國八十七年一月二十三日台灣高等法
院第二審更審判決（八十五年度上更(一)字第三九一號），提起上訴，本院判決如左：
    主  文
原判決關於駁回上訴人其餘上訴及該訴訟費用部分廢棄，發回台灣高等法院。
    理  由
本件被上訴人主張：被上訴人丁○○、甲○○之被繼承人林川其（民國七十七年間死
亡）前與被上訴人乙○○、戊○、丙○○（下稱林川其四人）共同向上訴人承租原坐
落台中縣太平鄉○○段一一○、一一○之一、一一二號及同鄉○○段二七八、二七九
號土地耕作。嗣雙方於六十四年七月三十一日簽訂合約書，約定林川其四人放棄對太
平段一一○、一一○之一號及三汴段二七八、二七九號土地之耕作權，上訴人則將太
平段一一二號土地無償移轉予林川其四人。上訴人於收回太平段一一○號等土地後，
拒不依約履行，林川其四人乃另案起訴請求，經臺灣臺中地方法院七十四年度訴字第
九一七○號審理，認定林川其四人放棄耕作權終止租約無效，相對之贈與約定亦屬無
效，判決駁回伊之訴確定（林川其於該案訴訟審理中死亡，由其繼承人即被上訴人丁
○○、甲○○承受訴訟），上訴人自應回復原狀交還太平段一一○號等土地。惟上訴
人已於六十九年間將其中太平段一一○、一一○之一號土地出賣與訴外人陳高枝珍，
該土地並於七十五年四月二十二日被台中縣政府徵收。此部分已不能回復原狀，依民
法第一百十三條、第二百十五條規定，上訴人應賠償伊不能回復原狀所受之損害新台
幣（下同）一百三十一萬三千二百十九元。另太平段一一二號土地於七十一年十二月
七日分割為一一二及一一二之二四號二筆，三汴段二七八號土地於七十一年十二月七
日分割出二七八之四一號土地，二七八之四一號土地再經重測，改編為同鄉○○段三
四五之一號，三汴段二七九號土地於七十一年十二月十六日分割出二七九之四號土地
，二七九之四號土地復經重測，改編為同鄉○○段三四五號。該太平段一一二之二四
號土地於七十六年四月二日為台中縣太平鄉照價收買，同段一一二號土地及瑞欣段三
四五、三四五之一號土地則於七十五年四月廿二日為台中縣政府徵收。此部分伊依平
均地權條例第十一條規定，自可請求上訴人給付補償金二百六十六萬三千四百十五元
等情。爰依民法第一百十三條、第二百十五條、平均地權條例第十一條規定，求為命
上訴人給付伊三百九十七萬六千六百三十四元及加計法定遲延利息之判決（第一審命
上訴人如數給付，上訴人提起上訴，原審就其中超過二百六十六萬三千四百十五元本
息部分，即就太平段一一○、一一○之一號土地請求損害賠償一百三十一萬三千二百
十九元本息部分，廢棄改判駁回被上訴人此部分在第一審之訴，並駁回上訴人其餘之
上訴，上訴人就其敗訴部分提起第三審上訴。另被上訴人不服原審對其不利之判決，
提起上訴部分，由本院另行裁定駁回之）。
上訴人則以﹕伊未與林川其四人訂立合約書，兩造就系爭土地並無租賃關係。伊未授
權伊妻曾王純如，曾王純如係受脅迫而代伊簽訂上開合約書，該合約對伊不生效力。
倘兩造有租賃關係存在，伊已將太平段一一○、一一○之一、一一○之二號三筆土地
出售予陳高枝珍，依買賣不破租賃原則，租賃關係已移轉於被上訴人與陳高枝珍間，
被上訴人應向陳高枝珍請求補償金，不應向伊請求。縱然伊有將上開土地出租予林川
其四人，林川其四人已於訂立合約書時拋棄耕作權而將土地返還伊，未自任耕作，租
賃關係因而消滅。且合約既屬無效，被上訴人自當時起即可請求回復原狀，被上訴人
於八十一年二月廿八日起訴，其請求權亦因時效完成而消滅等語，資為抗辯。
原審就被上訴人依平均地權條例第十一條規定請求給付二百六十六萬三千四百十五元
本息部分，維持第一審所為上訴人敗訴之判決，駁回其上訴，無非以：林川其四人前
向上訴人承租原坐落太平段一一○、一一○之一、一一二號及原三汴段二七八、二七
九號土地，嗣於六十四年七月三十一日簽訂合約書，約定被上訴人放棄對太平段一一
○、一一○之一及三汴段二七八、二七九號土地之耕作權，上訴人則將原坐落同鄉○
○段一一二號土地無償移轉予被上訴人之事實，有被上訴人提出由上訴人之父曾茂己
出具之租金收據三件、上訴人之母曾林美玉出具之租金收據一件及合約書一件附卷為
證。上訴人曾以林川其等無權占有其所有原坐落太平段一一○之一、一一二及三汴段
二七八、二七九號土地為由，於五十六年間向臺灣臺中地方法院對林川其等提起返還
土地之訴，經臺灣臺中地方法院五十六年度訴字第一九一二號、臺灣高等法院臺中分
院五十八年度上字第四四四號、最高法院六十年度台上字第四四六二號判決，以系爭
土地係上訴人之父曾茂己生前所出資購買，形式上雖登記為上訴人所有，惟曾茂己有
管理權，於三十七、八年出租予林川其等人，因收獲情形不良，始終未訂立三七五租
約，林川其等承租系爭土地耕作，並非無權占有，因而駁回上訴人之訴確定。上開訴
訟之訴訟標的雖非上訴人與林川其等間之租賃關係，惟其確定判決理由中，就當事人
主張之重要爭點，已本於當事人辯論之結果為判斷，上訴人未提出新訴訟資料，亦未
指出該確定判決有何顯然違背法令之情形，自不得為相反之主張。上開合約書上蓋有
上訴人之印章，上訴人對其印文之真正並不爭執，且未舉證證明係其妻曾王純如未經
授權，且受脅迫所簽訂之事實，堪信上訴人確有與林川其等簽訂該合約書。惟依六十
四年當時耕地三七五減租條例第十七條第二款規定，耕地租約在租佃期限未屆滿前，
承租人非因遷徙或轉業放棄耕作權時，不得終止。林川其四人既無遷徙或轉業情形而
放棄耕作權，上開合約因違反上開法律強制規定，自屬無效。林川其四人前因上訴人
未履行合約義務，另案向臺灣臺中地方法院提起七十四年度訴字第九一七○號訴訟事
件，請求上訴人履行契約，經審理結果，即以該合約違反當時耕地三七五減租條例第
十七條第二款之強制規定，應屬無效，駁回被上訴人之訴確定，此有該判決書在卷可
考。又原太平段一一二號土地於七十一年十二月七日分割為一一二、一一二之二四號
土地二筆，原三汴段二七八號土地於七十一年十二月七日分割出同段二七八之四一號
土地，二七八之四一號土地於七十七年四月廿八日重測改編為瑞欣段三四五之一號，
二七九號土地於七十一年十二月十六日分割出同段二七九之四號土地，二七九之四號
土地於七十七年四月廿八日重測改編為瑞欣段三四五號，此有土地登記簿謄本在卷可
稽。上開土地除一一二之二四號土地於七十六年四月二日為台中縣太平鄉照價收買外
，其餘均於七十五年四月廿二日被台中縣政府徵收，按公告現值給予補償金，此為兩
造不爭之事實，並有土地登記簿謄本可憑。按依法徵收或照價收買之土地為出租耕地
時，除由政府補償承租人為改良土地所支付之費用，及尚未收穫之農作改良物外，並
應由土地所有權人以所得之補償地價，扣除土地增值稅後餘額三分之一，補償耕地承
租人，平均地權條例第十一條第一項定有明文。上開太平段一一二、一一二之二四號
，瑞欣段三四五、三四五之一號四筆土地面積共七三五八平方公尺，公告現值每平方
公尺一千三百元，總價九百五十六萬五千四百八十一元，扣除土地增值稅後餘額之三
分之一共為二百六十六萬三千四百十五元。被上訴人依平均地權條例第十一條第一項
規定請求上訴人如數給付及加計法定遲延利息，應予准許。被上訴人之此項請求權之
時效為十五年，係自上訴人受領補償金時起算，上開土地已於七十五年間由徵收機關
原始取得所有權，堪信上訴人在此之前已受領補償金，迄今未逾十五年，時效尚未完
成。上訴人為時效抗辯，委無可採等詞，為其判斷之基礎。
按訴訟標的於確定終局判決中經裁判者，始有既判力，此觀民事訴訟法第四百條第一
項之規定自明。本於所有物返還請求權請求交還土地，其訴訟標的為所有物返還請求
權，故僅就所有物返還請求權之有無有既判力。若訴訟標的以外之事項，縱令與為訴
訟標的之法律關係有影響，因而於判決理由中對之有所判斷，除民事訴訟法第四百條
第二項所定情形外，尚不能因該判決已經確定而認此項判斷有既判力（本院二十三年
上字第二九四○號、三十年上字第八號、四十二年台上字第一三○六號、七十三年台
上字第三二九二號判例參照）。查另案台灣台中地方法院五十六年度訴字第一九一二
號原告己○○與被告林燕通等人間請求交還土地等事件，其中交還土地部分（另有返
還不當得利），己○○係本於所有物返還請求權，請求林燕通、林子良及林川其四人
交還土地，該事件訴訟標的為所有物返還請求權（一審訴字第二七四號卷四一至四八
頁），林川其等人於該事件雖抗辯其對土地有租賃權並非無權占有，法院因而於該判
決理由中就租賃權之有無有所判斷，惟租賃權既非該事件之訴訟標的，就租賃權有無
之判斷，自不生既判力。原審竟認該事件判決理由，就租賃權有無之判斷有拘束力，
因而為不利於上訴人之認定，已有可議。次查，前開事件己○○請求交還土地之被告
除林川其四人外，另有林燕通、林子良，請求交還之土地為坐落台中縣太平鄉○○段
二七三、二七三之一、二七三之二、二七三之三、二七四、二七四之一、二七四之二
、二七四之四、二七四之五、二七四之二○、二七五之一、二七五之二、二七八、二
七九、二七九之二、太平段一一○之一、一一二、一一二之二、一一二之四、一一二
之五號等土地，與本件系爭土地亦不盡相同（同卷四四、四五頁），原審未詳加調查
審酌，遽認本件系爭土地已經前開事件判決認定兩造間有租賃關係，亦嫌速斷。上訴
論旨，執以指摘原判決其敗訴部分不當，求予廢棄，非無理由。
據上論結，本件上訴為有理由，依民事訴訟法第四百七十七條第一項、第四百七十八
條第一項，判決如主文。
中      華      民      國    八十八    年      四      月      九      日
                              最高法院民事第二庭
                                  審判長法官  曾  桂  香
                                        法官  劉  延  村
                                        法官  徐  璧  湖
                                        法官  劉  福  聲
                                        法官  黃  秀  得
      右正本證明與原本無異
                                              書  記  官
中      華      民      國    八十八    年      四      月     二十     日
